【裁判字號】    96,訴,668
【裁判日期】    970303
【裁判案由】    確認通行權
【裁判全文】
臺灣嘉義地方法院民事判決               96年度訴字第668號
原      告  乙○○
訴訟代理人  羅振宏律師
被      告  臺灣糖業股份有限公司
法定代理人  己○○
訴訟代理人  丁○○
被      告  財政部國有財產局
法定代理人  戊○○
訴訟代理人  甲○○
            丙○○
上列當事人間確認通行權事件，於中華民國97年2月18日言詞辯
論終結，本院判決如下：
    主  文
原告之訴駁回。
訴訟費用由原告負擔。
    事 實 與 理 由
壹、程序方面：
一、按確認之訴非原告有即受確認判決之法律上利益者，不得提
    起。所謂即受確認判決之法律上利益，係指法律關係之存否
    不明確，原告主觀上認其在法律上之地位有不安之狀態存在
    ，且此種不安之狀態，能以確認判決將之除去者而言（最高
    法院52年臺上字第1240號判例意旨參照）。原告主張其對嘉
    義縣太保市○○段68地號土地（下稱系爭土地）有通行權存
    在，該筆土地之所有權人分別為被告台灣糖業股份有限公司
    （下稱台糖公司）、中華民國（管理機關為被告財政部國有
    財產局，下稱國有財產局），而被告國有財產局、台糖公司
    均否認原告之主張，則原告就系爭土地是否有通行權存在，
    即陷於不明確之狀態，而此不明確之狀態可以確認判決除去
    ，是原告提起本件確認通行權存在之訴，即有訴之利益，合
    先敘明。
貳、實體方面：
一、原告起訴主張：
（一）原告為嘉義縣太保市○○段362、362-6、362-7、362-8地
      號土地之所有權人。被告共有之系爭土地原為台糖之舊鐵
      道用地，於鐵路廢止後，供公眾通行而為道路使用，而原
      告所有之上述土地係屬袋地，亦須通行此路段才能聯絡公
      路。
（二）原告因欲開發利用上開自有土地建屋，而該等土地須有5
      公尺以上之公私巷道向外聯絡，才能依法向主管單位申請
      指定建築線取得建照。為此原告邀集多人共同向太保市公
      所陳情，希望其能將包含系爭土地在內而多年來供公眾通
      行之道路認定屬既成道路，惟幾經履勘協調，被告台糖公
      司卻不承認系爭土地為既成道路，亦不同意提供系爭土地
      維持原有道路功能供公眾通行，原告只好提起本訴以求所
      有袋地之使用。
（三）按「土地因與公路無適宜之聯絡，致不能為通常使用者，
      土地所有人得通行周圍地以至公路。前項情形，有通行權
      人應於通行必要之範圍內，擇其周圍地損害最少之處所及
      方法為之」，民法第787條定有明文。本件原告所有之土
      地因與公路無適宜之聯絡，須通行系爭土地以致公路，通
      行該處亦屬損害最少之處所，爰依法訴請原告有通行權存
      在。
（四）本件應無民法第789條之適用，理由如下：
   1、原告所有嘉義縣太保市○○段362、362-6、362-7、362-8
      地號等4筆土地，原係由鈞院92年度重訴字第126號裁判分
      割而分由葉牛港取得該判決附圖丙之F部分，後經原告向
      訴外人葉牛港購買上述土地後，再由362地號土地分割出
      362 -6、362-7、362-8地號等3筆土地。原告向訴外人葉
      牛港購買原北新段362地號土地時，該地即屬袋地，合先
      敘明。
   2、按民法第789條第1項之立法理由有二：一為土地所有人不
      能因自己讓與或分割土地，致增加他人之負擔。二為當事
      人為讓與或分割時，通常預見其事，可期待其自為安排、
      謀求解決之道，準此立法理由，本條規定於裁判上之分割
      或強制拍賣，應不適用之。蓋法院裁判分割共有物，需勘
      酌各共有人之利益平衡、使用情形，共有物之性質，價值
      及其經濟效用，以符公平、經濟原則，其分割方法始得謂
      為適當，法院裁判分割有其強制性，是亦有稱其為強制分
      割者，此與法院之強制拍賣，倘有造成袋地之情形，均非
      當事人任意行為所造成，是因為法院公權力介入，而非可
      預見而自為安排之情形，自無民法第789條之適用。
   3、此亦為學者通說及實務最高法院85年台上字第3141號判決
      、96年台上字第1413號判決所肯認，茲臚列如下：
    (1)學者謝在全於其著民法物權論即謂：「土地之讓與，有出
      於強制執行者，土地之分割有出於法院判決者，類此非出
      於土地所有人可預見而自為安排之情形，似仍可主張第78
      7條所定周圍地之必要通行權」。另學者姚瑞光亦同此見
      解。
    (2)「877號土地乃因都市計劃規劃為公園預定地而自系爭土
      地分割，並非丙○○任意分割之結果，固無民法第789條
      第1項規定之適用。」最高法院85年台上字第3141號判決
      參照。
    (3)「土地之一部因強制執行，致造成袋地之情形，倘非出於
      土地所有人之任意行為或預期其得事先安排者，當無民法
      第789條之適用。」最高法院96年台上字第1413號判決參
      照。
    (4)按因土地一部之讓與或分割，致有不通公路之土地者，不
      通公路土地之所有人，因至公路，僅得通行受讓人或讓與
      人或他分割人之所有地，民法第789條第1項定有明文。矧
      該條規定之所以限制通行權人的通行範圍，其立法目的係
      為避免土地所有人刻意以分割或讓與之方式，造成「人為
      袋地」之後，據以主張通行他人之土地，因而無端造成第
      三人之損害，並寓有規範土地所有人於處分土地時，應詳
      加考量以減少發生袋地之意旨，是該條規定既係為避免袋
      地通行權利遭受濫用而設。查本件原北新段362地號土地
      ，係因裁判分割而成為袋地，並非前手訴外人葉牛港與其
      他共有人之任意分割行為所致，而原告自訴外人葉牛港購
      入系爭袋地，更屬善意第三人，參酌民法第789條立法意
      旨、學者見解及實務判決，本件應無民法第789條之適用
      才是。又被告所有之系爭土地已作為道路使用供公眾通行
      多年，路燈、柏油路面等設備完善，通行此處應屬對周圍
      地損害最少之處所及方法，如此方符民法第787、789條規
      定之立法意旨。
（五）爰依民法第787條規定訴請確認通行權存在，並聲明：1.
      確認原告就被告所有嘉義縣太保市○○段68地號土地如附
      圖所示部分（面積498.18平方公尺）有通行權。2.訴訟費
      用由被告負擔。
二、被告台糖公司則以：
（一）系爭土地並非既成道路：
   1、被告所有之系爭土地，原為被告之舊鐵道用地（住宅區）
      ，於89年4月始停駛及拆除鐵道。太保市公所為促進地方
      發展，於91年1月1日起承租供作道路使用，95年起該公所
      囿於財政預算不足未辦理續租，被告持續催促該公所儘速
      刨除柏油路面及恢復土地原狀，由此得知系爭土地於91年
      1月1日起始因租賃而供作道路使用。
   2、系爭土地幾經嘉義縣府及太保市公所至現場履勘、協調，
      皆無法認定系爭土地為既成道路，故系爭土地不是既成道
      路。
（二）被告雖係經濟部所屬國營事業，惟係依公司法成立之私法
      人，所有土地依規定不得無償提供原告使用，如原告確有
      通行權必要，應辦理購買或租用：
   1、依國家資產經營管理原則第9點第1項規定：「管理機關經
      管之不動產，在不違背事業目的或原定用途或營利事業項
      目前提下，盡量以收益方式提供他人使用，以增裕收入。
      」且遵奉立法院、監察院指示：被告所有土地不得無償提
      供之規定，及依民法第788條：「有通行權人，於必要時
      ，得開設道路。但對於通行地因此所受之損害，應支付償
      金。」爰此，系爭土地（被告台糖公司土地長約70公尺寬
      約7.5公尺面積526.1平方公尺）如原告確有通行權必要，
      請辦理購買或租用，以維被告權益。
（三）本案應適用民法第789條規定，原告僅得通行受讓人或讓
      與人或他分割人之所有地至公路，無權通行被告系爭土地
      ：
   1、原告認其所有土地坐落嘉義縣太保市○○段362、362-6、
      362-7、362-8號地係屬袋地，需經被告所有之系爭土地，
      始能聯絡公路。查原告所有坐落嘉義縣太保市○○段362
      、362-6、362-7、362-8號土地，係原本所有權人於95年
      11月17日因買賣過戶予原告乙○○，而原告所有上述土地
      與鄰近該同段362-1、362-2、362-3、362-4、362-5、362
      -9、362-10、362-11號土地，皆原自362號地分割，且分
      割前之362號地可通至公路，不屬於袋地，故原告所有嘉
      義縣太保市○○段362、362-6、362-7、362-8號土地，係
      因土地分割致不通公路。
   2、按「土地一部之讓與或分割，致有不通公路之土地者，不
      通公路土地之所有人，因至公路，僅得通行受讓人或讓與
      人或他分割人之所有地。前項情形，有通行權人，無須支
      付償金。」民法第789條定有明文。聲請原告土地係因土
      地一部之讓與或分割致不通公路，原告僅得通行受讓人或
      讓與人或他分割人之所有地至公路，無權通行被告系爭土
      地。
（四）並聲明：1.駁回原告之訴。2.訴訟費用由原告負擔。
三、被告國有財產局則以：不同意原告之請求，且土地使用補償
    金有一定的計算標準，沒有辦法調降。並聲明：(一)原告之訴
    駁回。(二)訴訟費用由原告負擔。
四、爭點事項：
（一）不爭執事項：
   1、原告為嘉義縣太保市○○段362、362-6、362-7、362-8地
      號土地之所有權人。
   2、被告為嘉義縣太保市○○段68地號土地之共有人。
   3、原告現有之嘉義縣太保市○○段362、362-6、362-7、362
      -8地號土地係分割自嘉義縣太保市○○段362地號土地，
      且分割前嘉義縣太保市○○段362地號土地係緊臨12米之
      中興路，並非袋地。
   4、被告所有之嘉義縣太保市○○段68地號土地，現舖柏油供
      道路使用。
   5、原告現有之嘉義縣太保市○○段362、362-6、362-7、362
      -8地號土地，並未臨12米之中興路，而係臨被告所有之嘉
      義縣太保市○○段68地號土地。
（二）爭執事項：
   1、原告是否僅得通行受讓人或讓與人或他分割人之所有地至
      公路，而無權通行被告所有之系爭土地。
五、按因土地一部之讓與或分割，致有不通公路之土地者，不通
    公路土地之所有人，因至公路，僅得通行受讓人或讓與人或
    他分割人之所有地（民法第789條第1項）。次按裁判分割共
    有土地後之裡地所有人，如與公路無適宜之聯絡，致不能為
    通常之使用時，仍有民法第789條規定之適用（最高法院85
    年度台上字第1796號）；次按民法第789條規定之通行權，
    係因土地所有人為土地一部之讓與或分割，對於致生不通公
    路之土地者，得為預見，可期先為合理解決，自不能因當事
    人之任意行為，而加重其他鄰地所有人之負擔。故凡因土地
    一部之讓與或分割，致有不通公路之土地者，不通公路土地
    之所有人，因至公路，僅得通行受讓人或讓與人或他分割人
    之所有地。此項通行權性質上為土地之物上負擔，隨土地而
    存在，於土地所有人將其一筆土地同時分割成數筆，再同時
    讓與數人之情形，亦有其適用（最高法院85年度台上字第39
    6號判決）。民法第789條第1項規定之旨趣，乃在於土地所
    有人為土地一部之讓與或分割時，對於不能與公路適宜聯絡
    之情形，當為其所預見，而得事先為合理之解決。是土地所
    有人將土地之部分或分割成數筆，同時或先後讓與數人時，
    亦有前揭條項規定之適用，並不以不通公路土地所有人與受
    讓人或讓與人或他分割人直接間就土地一部為讓與或分割結
    果，而有不通公路土地之情形為限（最高法院88年度台上字
    第29 46號判決）。如前所述，分割前嘉義縣太保市○○段
    362 地號土地係緊臨12米之中興路，並非袋地，其後分割增
    加現有之嘉義縣太保市○○段362、362-6、362-7、362-8地
    號土地，縱使成為袋地，事後轉輾由原告取得，參之上述之
    說明，原告亦僅能通行由分割前嘉義縣太保市○○段362地
    號土地所分割後之土地。
六、至於原告所舉之最高法院85年台上字第3141號判決（877號
    土地乃因都市計劃規劃為公園預定地而自系爭土地分割，並
    非丙○○任意分割之結果，固無民法第789條第1項規定之適
    用）；最高法院96年台上字第1413號判決（土地之一部因強
    制執行，致造成袋地之情形，倘非出於土地所有人之任意行
    為或預期其得事先安排者，當無民法第789條之適用），其
    一則為土地因都市計劃規劃為公園預定地而分割致成袋地，
    另一則為土地因強制執行，致造成袋地，與本件係因法院判
    決分割造成袋地之情形並不相同，自難比附援引。
七、原告另舉學者謝在全於其著民法物權論即謂：「土地之讓與
    ，有出於強制執行者，土地之分割有出於法院判決者，類此
    非出於土地所有人可預見而自為安排之情形，似仍可主張第
    787條所定周圍地之必要通行權」。及學者姚瑞光亦同此見
    解，而主張本件並無民法第789條適用云云。固有原告所提
    之謝在全所著民法物權論上冊第223頁影本在卷可證，然此
    並非學者之統一見解，學者謝在全於其著民法物權論係謂：
    「土地之讓與，有出於強制執行者，土地之分割有出於法院
    判決者，類此非出於土地所有人可預見而自為安排之情形，
    似仍可主張第787條所定周圍地之必要通行權。然有認為本
    條（789條）並未就讓與或分割之原因，加以限制，故採否
    定說之見解」。此有謝在全所著民法物權論上冊第223頁影
    本在卷可證。是原告以此主張本件並無民法789條之適用，
    為本院所不採。
八、綜上所述，原告現有之嘉義縣太保市○○段362、362-6、36
    2-7、362-8地號土地，縱使係袋地，亦僅能通行由分割前嘉
    義縣太保市○○段362地號土地所分割後之土地。從而原告
    依民法第787條規定訴請確認就被告所有嘉義縣太保市○○
    段68地號土地如附圖所示部分（面積498.18平方公尺）有通
    行權為無理由，應予駁回。
九、本案事證已臻明確，兩造其餘主張陳述及所提之證據，均不
    影響本案判決，毋庸再予審酌，附此敘明。
十、訴訟費用裁判之依據：民事訴訟法第78條。
中    華    民    國    97    年    3     月    3     日
                      民一庭法  官  馮保郎
以上正本係照原本作成。
如對本判決上訴須於判決送達後20日內向本院提出上訴狀，並依
上訴利益繳交第二審裁判費。
中    華    民    國    97    年    3     月    4     日
                            書記官  王立梅


司法院資訊處製作；財團法人民間司法改革基金會備份。
